【裁判字號】    97,上,389
【裁判日期】    970903
【裁判案由】    損害賠償
【裁判全文】
臺灣高等法院民事判決                   97年度上字第389號
上  訴  人  丙○○
訴訟代理人  黃育勳律師
被 上訴 人  彥韋營造工程股份有限公司
法定代理人  乙○○
訴訟代理人  林志嵩律師
被 上訴 人  經濟部水利署第十河川局
法定代理人  甲○○
訴訟代理人  莊世郎律師
上列當事人間損害賠償事件，上訴人對於中華民國97年3月21日
臺灣臺北地方法院96年度訴字第8717號第一審判決提起上訴，本
院於97年8月20日言詞辯論終結，判決如下：
    主  文
上訴駁回。
第二審訴訟費用由上訴人負擔。
    事實及理由
一、上訴人主張：被上訴人經濟部水利署第十河川局（下稱第十
    河川局）增辦景美橋上下游舊有虹吸工打除河床加固及施工
    排水降床需要，施工範圍下游段延至景美溪景美橋，包含上
    訴人所有坐落新店市○○段198-2地號、200-2地號、201-1
    地號及277-2地號土地（面積合計3,335.65平方公尺，下稱
    系爭土地），並指示被上訴人彥韋營造工程股份有限公司（
    下稱彥韋公司）進行降床工程。詎被上訴人第十河川局疏未
    注意系爭土地為上訴人所有，任由被上訴人彥韋公司於94年
    6月間將系爭土地全數降床挖為河道，上訴人原種植植物之
    系爭土地因之無法使用，按土地法第110條規定，系爭土地
    地目為田、旱，地租不超過地價8%，自94年7月1日起至96年
    6月30日止，2年租金為新台幣（下同）1,707,852元（計算
    式：3,335.65平方公尺×申報地價3,200元×8%×2=1,707,8
    52元），另自96年7月1日起至系爭土地恢復原狀時止，每月
    金額為71,610元，爰依民法第184條第1項前段、第185條、
    第188條、第28條及第179條規定，先請求被上訴人連帶給付
    上訴人2,000,000元，及自起訴狀繕本送達翌日起至清償日
    止，按年息5%計算之利息等語。
二、被上訴人彥韋公司辯以：其承攬「景美溪治理第一期實施計
    畫暨土石標售工程」（下稱系爭工程）後，於94年6月25日
    進行開挖施作石籠工程之整地工作，因施工開挖地點位於上
    游水道內，設計高度比下游河床低1.5公尺，為利排水，乃
    依水利工程施工慣例，於94年6月26日在非承攬施作範圍之
    下游水道土地進行降床工程，嗣經被上訴人第十河川局口頭
    告誡，始知降床地點非公有土地，即依被上訴人第十河川局
    要求，將置於現場之砂石予以回復，被上訴人彥韋公司並未
    因之受有採取砂石及占用土地利益，上訴人亦無任何損失等
    語。
三、被上訴人第十河川局辯以：其受經濟部水利署（下稱水利署
    ）之委託，執行施作系爭工程，不知彥韋公司欲開挖系爭土
    地，被上訴人第十河川局之監造人員於96年6月27日發現被
    上訴人彥韋公司於工區○○○道開挖降深水道，即口頭禁止
    ，被上訴人彥韋公司亦旋即將之回復原狀。又系爭土地本係
    河道，自被上訴人彥韋公司回復原狀迄今，歷經多次颱風、
    暴雨，不可能保持原貌。且上訴人曾透過立法委員請求辦理
    疏濬，是被上訴人彥韋公司之開挖行為，乃為上訴人所冀望
    ，自無受損害之可能。況被上訴人第十河川局未占有系爭土
    地，亦無不當得利。再系爭土地屬於河川區域土地，其使用
    應受水利法規之限制，如未經許可使用，即難認受有不能使
    用之損害。另被上訴人第十河川局為公法人亦無侵權行為之
    能力等語。
四、本件經原法院判決駁回上訴人之訴及假執行之聲請。上訴人
    不服原判決提起上訴，上訴聲明為：（一）原判決廢棄。（
    二）被上訴人應連帶給付2,000,000元及自起訴狀繕本送達
    翌日起至清償日止，按年息5%計算之利息。並願供現金或等
    值之華南銀行可轉讓定期存款存單為擔保，請准宣告假執行
    。被上訴人則分別聲明：（一）上訴駁回。（二）如受不利
    判決願供擔保請准宣告免為假執行。
五、兩造不爭執之事項：（本院卷第49頁背面）
（一）系爭土地為上訴人所有，經臺灣省政府於86年間劃定為景
      美溪河川區域內土地，應依水利法規限制使用。
（二）被上訴人彥韋公司向水利署承攬系爭工程，由被上訴人第
      十河川局負責執行施作，被上訴人彥韋公司於94年6月25
      日（星期六）開始進行疏濬工程前準備工作，上訴人於94
      年6月30日向被上訴人第十河川局提出陳情書，曾定於96
      年8月25日進行會勘。95年10月31日、96年1月22日另就景
      美溪下游土地妨礙排水順暢進行會勘，並作成會勘紀錄。
（三）歷年都有颱風來襲，94年7月至同年10月，有海棠、瑪莎
      、珊瑚、泰利、卡努、丹瑞、龍王等颱風來襲。
六、本件爭點：（本院卷第49頁背面）
（一）公法人及私法人有無民法第184條第1項前段之侵權能力？
（二）被上訴人第十河川局應否負民法第188條之僱用人責任？
      有無同法第28條規定之適用？
（三）被上訴人彥韋公司應否負民法第188條之僱用人責任？有
      無同法第28條規定之適用？
（四）上訴人是否受有不能使用系爭土地之損害？被上訴人是否
      受有利益？
      爰述之如下：
（一）公法人及私法人有無民法第184條第1項前段之侵權能力？
  １、按民法第184條所規定之侵權行為類型，係適用於自然人
      之侵權行為，民法第185條規定之共同侵權行為，亦同。
      至於法人侵權行為則須以其董事或其他有代表權人，因執
      行職務所加於他人之損害，法人始與行為人連帶負賠償之
      責任（民法第28條）。若該法人之員工因執行職務，不法
      侵害他人之權利，則依民法第188條之規定，該法人亦須
      連帶負賠償責任（最高法院95年度台上字第338號判決意
      旨參照）。
  ２、經查：上訴人主張被上訴人第十河川局指示被上訴人彥韋
      公司於系爭土地進行降床工程，致系爭土地不能使用，依
      民法第184條第1項前段及第185條應負共同侵權之責等語
      ，惟被上訴人第十河川局係依91年1月25日公布之「經濟
      部水利署各河川局組織通則」設立之機關，有該組織通則
      可按（原審卷第43頁），核屬公法人，而被上訴人彥韋公
      司則係私法人，均非屬自然人，則依上開１之說明，被上
      訴人自均無侵權行為能力。
（二）被上訴人第十河川局應否負民法第188條之僱用人責任？
      有無同法第28條規定之適用？
      按「受僱人因執行職務，不法侵害他人之權利者，由僱用
      人與行為人連帶負損害賠償責任。但選任受僱人及監督其
      職務之執行，已盡相當之注意或縱加以相當之注意而仍不
      免發生損害者，僱用人不負賠償責任。如被害人依前項但
      書之規定，不能受損害賠償時，法院因其聲請，得斟酌僱
      用人與被害人之經濟狀況，令僱用人為全部或一部之損害
      賠償。僱用人賠償損害時，對於為侵權行為之受僱人，有
      求償權。」、「法人對於其董事或其他有代表權之人因執
      行職務所加於他人之損害，與該行為人連帶負賠償之責任
      。」民法第188條、第28條分別定有明文。又「公務員因
      故意違背對於第三人應執行之職務，致第三人之權利受損
      害者，負賠償責任，其因過失者，以被害人不能依他項方
      法受賠償時為限，負其責任，固為民法第186條第1項所明
      定。本條所定公務員執行之職務，既為公法上之行為，其
      任用機關自無民法第188條第1項或第28條 (舊)規定之適
      用。」（最高法院67年台上字第1196號判例意旨參照）查
      被上訴人第十河川局所屬員工與第十河川局間，並無私法
      上「一方為他方服勞務，他方給付報酬」之僱傭關係存在
      ，則依上開之說明，自無民法第188條規定之適用。另被
      上訴人第十河川局所屬員工與第十河川局間之關係，亦不
      同於法人與其董事或有代表權之人間之關係，是亦無民法
      第28條適用之餘地。
（三）被上訴人彥韋公司應否負民法第188條之僱用人責任？有
      無同法第28條規定之適用？
  １、按依前揭民法第188條第1項之說明，被上訴人彥韋公司應
      負連帶損害賠償之責，須以彥韋公司之受僱人因執行職務
      ，不法侵害上訴人之權利，致上訴人受有損害為要件。經
      查：本件上訴人並未因被上訴人之行為受有不能使用系爭
      土地之損害（詳如後開第4項爭點所述），是尚難因之認
      上訴人已對被上訴人彥韋公司之受僱人取得侵權行為損害
      賠償請求權，從而，亦難認被上訴人彥韋公司應負民法第
      188條之僱用人責任。
  ２、次按民法第28條所加於法人之連帶賠償責任，以該法人之
      董事或其他有代表權之人，如清算人、公司之重整人等，
      因執行職務所加於他人之損害者為限，若加損害者非法人
      之董事或其他有代表權之人，即與該條規定之責任要件不
      符，該他人殊無據以請求連帶賠償之餘地。經查：被上訴
      人彥韋公固有於系爭土地上執行降床工程，惟執行該項工
      程者，衡諸一般常情，均係由受僱人執行，上訴人主張被
      上訴人彥韋公司應依民法第28條規定負連帶賠償之責，自
      應就該項工程係由被上訴人彥韋公司之法定代理人、董事
      或其他有代表權之人所執行負舉證之責，惟上訴人未能舉
      證以實其說，依上開說明，自難令被上訴人彥韋公司負民
      法第28條規定之賠償責任。
（四）上訴人是否受有不能使用系爭土地之損害？被上訴人是否
      受有利益？
  １、按侵權行為損害賠償之責，係以彌補損害為目的，倘無損
      害，則行為雖然違法，亦不發生損害賠償問題。次按於河
      川區域內種植植物，應經許可。水利法第78條之1第4款定
      有明文。
  ２、上訴人主張系爭土地原有種植植物因被上訴人之不法行為
      致系爭土地已成河道不能使用，其受有不能使用系爭土地
      之租金損害等語。惟查：
    (1)系爭土地乃河川區域內之堤外土地（即二堤防間之土地）
      ，業經臺灣省政府於86年12月2日以86府水政字第169118
      號公告，應依水利法規，限制使用，有上開函文及景美溪
      河川圖籍第4號在卷可按（原審卷第75至78頁），且為兩
      造所不爭執，是系爭土地屬河川區域內限制使用之土地，
      如種植植物依水利法第78條之1第4款規定，應經主管機關
      之許可。
    (2)如上所述，上訴人如有於系爭土地上種植植物，應先向主
      管機關取得許可，惟上訴人未能提出已經主管機關許可之
      證明，自難認其已經主管機關之許可得使用系爭土地。而
      系爭土地既未經主管機關之核准許可使用，則系爭土地，
      於未許可前，自未有使用上之價值，是系爭土地無論是否
      有上訴人所主張被上訴人彥韋公司尚未將之回復原狀之情
      形，茲系爭土地如上所述既尚未有使用上之價值，即難認
      上訴人有何不能使用系爭土地之損害。此外，上訴人亦未
      能證明被上訴人有自系爭土地獲有任何利益，故上訴人依
      民法第179條規定，請求如上開聲明所示，仍無理由。
七、綜上所述，上訴人依民法第184條第1項前段、第185條、第
    188條、第28條及第179條規定，請求被上訴人應連帶給付上
    訴人2,000,000元，及自起訴狀繕本送達翌日起至清償日止
    ，按年息5%計算之利息，為無理由，不應准許，其假執行之
    聲請亦失所附麗，應併予駁回。原審為上訴人敗訴之判決，
    及駁回其假執行之聲請，依法並無不合。上訴意旨指摘原判
    決不當，聲明廢棄改判，為無理由，應予駁回。
八、本件事證已臻明確，兩造其餘之攻擊、防禦方法核與判決結
    果不生影響，爰毋庸一一論述，併此敘明。
九、據上論結，本件上訴為無理由，依民事訴訟法第449條第1項
    、第78條，判決如主文。
中    華    民    國    97    年    9     月    3     日
                    民事第十二庭
                        審判長法  官  陳駿璧
                              法  官  王麗莉
                              法  官  陳邦豪
正本係照原本作成。
如不服本判決，應於收受送達後20日內向本院提出上訴書狀，其
未表明上訴理由者，應於提出上訴後20日內向本院補提理由書狀
（均須按他造當事人之人數附繕本）上訴時應提出委任律師或具
有律師資格之人之委任狀；委任有律師資格者，另應附具律師資
格證書及釋明委任人與受任人有民事訴訟法第466條之1第1項但
書或第2項（詳附註）所定關係之釋明文書影本。
中    華    民    國    97    年    9     月    3     日
                              書記官  李佳樺
附註：
民事訴訟法第466條之1（第1項、第2項）：
對於第二審判決上訴，上訴人應委任律師為訴訟代理人。但上訴
人或其他法定代理人具有律師資格者，不在此限。
上訴人之配偶、三親等內之血親、二親等內之姻親，或上訴人為
法人、中央或地方機關時，其所屬專任人員具有律師資格並經法
院認為適當者，亦得為第三審訴訟代理人。


司法院資訊處製作；財團法人民間司法改革基金會備份。
